臺北高等行政法院判決　　　　　　　　　　　　　　九十一年度訴字第四七○二號
　　　　　　　　　　　　　　　.
　　原　　　告　甲○○
　　被　　　告　經濟部智慧財產局
　　代　表　人　蔡練生（局長）
　　訴訟代理人　丁○○
　　參　加　人　亞元科技股份有限公司
　　代　表　人　乙○○
　　訴訟代理人　丙○○
右當事人間因新型專利異議事件，原告不服經濟部中華民國九十一年九月十七日經訴
字第○九一○六一二一九一○號訴願決定，提起行政訴訟，經本院裁定命參加人獨立
參加訴訟，本院判決如左：
    主  文
原告之訴駁回。
訴訟費用由原告負擔。
　　事  實
一、事實概要：
    參加人於民國八十八年一月二十一日以「小型變壓器專用替置接腳構造改良」（
    下稱系爭案）向被告前身即中央標準局（八十八年一月二十六日改制為經濟部智
    慧財產局）申請新型專利，經編為第00000000號審查，准予專利。公告
    期間，原告提出異議，經被告以九十一年四月十七日（九一）智專三（二）○四
    ○六○字第○九一八九○○○八八七號審定書為異議不成立之處分，原告不服，
    提起訴願，經遭決定駁回，遂向本院提起行政訴訟。
二、兩造聲明：
　(一)原告聲明：
    1.訴願決定及原處分均撤銷。
    2.被告對系爭案應為異議成立之處分。
  (二)被告聲明：
    1.駁回原告之訴。
    2.訴訟費用由原告負擔。
  (三)參加人聲明：
    駁回原告之訴。
三、兩造之爭點：系爭案是否有違核准審定時專利法第九十八條第一項第一款及第二
    項之規定而不符新型專利要件？
　(一)原告主張之理由：
    1.原告在所提異議證據中，已完全揭露與系爭案具有等同之結構與功用之小型變
      壓器，如美商PHILIPS公司DATA HANDBOOK（下稱引證一）第三四三頁、S+M 公
      司之 DATA BOOK（下稱引證二）第四七五頁、第四七七頁及第五四二頁等圖式
      ，均顯示出同樣設有替置接腳的變壓器，特別是引證二第五四二頁又揭露了該
      變壓器之接腳在相鄰的兩側設有凹弧面的技術，此與系爭案所指替置接腳之內
      側面上各設置一凹弧面，以利穩定纏繞接線的構造與功能完全相同，卻一直為
      被告與原訴願決定機關所忽略，而顯有違誤。再者，原告所提異議證據，雖然
      其替置接腳的形狀略與系爭案不同，惟其同樣具有同一片體之構造，及在插裝
      於電路板上使用之過程中，再歷經一次更可能之外力加碰撞而斷線，造成產品
      可信賴度降低之使用目的，至於替置接腳之形狀則完全視使用的狀態或環境而
      加以變更，諸如系爭案所指替置接腳位於原接腳之間，替置接腳與原接腳所構
      成之同一片體，在繞線架內部中，係呈斜角狀連體為最佳，主要係考量將產品
      的厚度減小，惟其寬度則必然增加，反觀引證一及引證二之ㄈ字形替置接腳則
      有利於接腳密度的增加，而顯然係系爭案所不能及者，故此對於替置接腳的形
      狀施以變更設計，絕非該專利所應保護之範圍，且這種簡易的變更設計更為一
      般熟悉該項技術者所輕易達成，顯然有違專利法第九十八條第一項第一款及第
      二項之規定而不具進步性與新穎性。
    2.系爭案的同一片體於申請專利範圍並沒有界定為同一平面，所以系爭案同一片
      體包含於引證案中，系爭案也為引證案所揭露。系爭案 251的凹弧面已為引證
      二第五百四十二頁的接腳所揭露，該接腳兩側同樣有凹弧面，同樣是為了纏繞
      電線。內側並不代表不是往下，定義不清楚，且小型化的定義為相對的，是否
      小型需視產業的利用性而定。
    3.系爭案之替置接腳的結構，已揭露於引證一第三四三頁，所不同者只在於二者
      的形狀；為方便判斷此二者之異同，僅以原告所提附件一之圖式作成比較。附
      件一第一圖是系爭案的外觀圖，第二圖是引證一的外觀圖，從圖式中可以清楚
      瞭解二者都有變壓器替代接腳的功能設計，而且從第二圖可以發現，如果替代
      接腳採ㄈ字形設計，可以縮小變壓器繞線架（10）的體積，而且既然有繞線架
      的存在，其必須有一定的厚度，所以繞線架的寬度才是真正可以達到對縮減整
      體變壓器體積的貢獻，至於其厚度只要可以容許接腳即可，並不需要因接腳設
      計成ㄈ字形而有太多的改變。因此，引證一所設計之替代接腳明顯已超越系爭
      案的技術，且縱然二者在形狀上略有不同，亦為熟習該項技術者易於思及，能
      夠利用普通的知識即可輕易達成，已違反專利法第九十八條第二項規定而不具
      進步性。
    4.引證二第五四二頁所揭露之變壓器圖式中，已具備有變壓器接腳所設計之凹弧
      面，亦即利用該凹弧面可以穩定纏繞接線亦為一種習知之技術，而不具專利之
      進步性。系爭案稱其替置接腳係同一片體向中央內側延伸之，其實不過是將已
      知的引證一技術略作角度上的變化，在構造上並不具有創新；況且該角度變化
      後的接腳模式又非全然對變壓器有所貢獻，如此應不符新型專利進步性之規定
      。
　(二)被告主張之理由：
　　1.被告於原處分中將引證一和二在結構和功效上與系爭案作詳細的比對和說明，
      引證一和二與系爭案具有完全不相同之空間結構和功效，故不足以證明系爭案
      不具新穎性或進步性。況且依系爭案之申請專利範圍可知：較短替置接腳，替
      置接腳位於原接腳之間，替置接腳與原接腳所構成之同一片體，在繞線架內部
      中，係呈斜角狀連體為最佳，替置接腳之內側面上各設置有一凹弧面等均是構
      成系爭案之空間結構，亦是系爭案之不可少的專利特徵。系爭案之空間結構特
      徵絕不是如原告所述只在替置接腳之內側上各設置一凹弧面，以利定纏繞而已
      。
    2.原告承認所提異議證據，雖然其替置接腳的形狀略與系爭案不同，很明顯的，
      原告亦認為系爭案的替置接腳之空間結構不同於證據的替置接腳之空間結構。
      況且系爭案之空間結構如上述，不只是替置接腳之空間結構而已，而是整個申
      請專利範圍所構成之空間結構。再者，原告一直都只在強調ㄈ字形替置接腳其
      利於接腳密度增加，而顯然係系爭案所不能及者，即原告在空間結構上承認系
      爭案的替置接腳之空間結構不同於證據的替置接腳之空間結構，但以功能來否
      定系爭案，然而系爭案的空間結構是申請專利範圍所構成之空間結構，而非只
      是單純的替置接腳而已，又系爭案如申請名稱使用於小型化安排之技術，而非
      原告所述利於接腳密度增加，系爭案的申請專利範圍所構成之空間結構所達成
      專利特徵之一在於小型化。顯然系爭案的申請專利範圍所構成之空間結構絕非
      簡易的變更設計，更不是一般熟悉該項技術者所能輕易達成者。系爭案未違反
      專利法第九十八條第一項第一款及第二項之規定。
    3.系爭案特徵係提供一種小型變壓器專用替置接腳構造改良，其係於繞線架射出
      成型時，即將原接腳24之片體在繞線架內各向中間內側延伸出另一較短之替置
      接腳25，使該替置接腳25位於原兩接腳24之間並代替原接腳而供線圈之引線纏
      設其上而成為電性連結狀態，而該替置接腳25與原接腳24所構成之同一片體在
      繞線架內部中係以呈斜角狀連體為最佳，並於相鄰兩替置接腳之內側面上各設
      置有一凹弧面251 供引線纏設在該凹弧面上。因替置接腳25與原接腳24所構成
      之同一片體在繞線架內部中係以呈斜角狀連體，故系爭案得以佔較小容積而不
      影響繞線架21原有之形狀設計，但卻具有足夠之強度而使其在繞線架21射出成
      型時不致偏移，使替置接腳25可位於所預期之定位處（利於繞線架成型及接腳
      定位空間小型化安排）；因兩相鄰替置接腳之內側面上各設置有一凹弧面 251
      ，故可使纏設其上之引線221得以內縮而不外突，而且引線可在凹弧面251處定
      位纏線而不走位，可增加纏線之穩定性。
    4.引證一其第三四三頁揭示原接腳和替置接腳係呈ㄈ字形，其第三八九頁揭示原
      接腳和替置接腳係呈九十度，且皆在替置接腳亦無任何凹弧面；而引證二第四
      七五、四七七及五四二頁鐵芯，其中原接腳和替置接腳均呈直角形，且第四七
      五頁鐵芯在替置接腳無任何凹弧面、第四七七頁鐵芯在替置接腳為鉤狀；故引
      證一、二與系爭案在元件結構、組態連結關係均不相同，且系爭案較引證一、
      二具接腳定位空間小型化安排及可增加纏線之穩定性等新增功效。
  (三)參加人主張之理由：
    被告認定替置接腳與原來接腳在同一平面的依據是從申請專利範圍第二行「原接
    腳之片體在繞線架內各向中間內側延伸：：」而來。從創作說明（二）倒數第五
    行的說明可知原來接腳及替置接腳在同一平面，具有保護作用。創作說明（一）
    第十三行中有說明容積已縮小至長18mm、寬8.5mm、高4.4mm，而引證案的結構均
    比系爭案為大，系爭案確實達到小型化的目的。
　　理  由
一、按稱新型者，謂對於物品之形狀、構造或裝置之創作或改良（系爭案核准審定時
    專利法第九十七條參照），同法第九十八條規定第一項第一款、第二款、第二項
    分別規定：「可供產業上利用之新型，無下列情事之一者，得依本法申請取得新
    型專利：一、申請前已見於刊物或已公開使用者。：：二、有相同之發明或新型
    申請在先並經核准專利者。：：。」「新型係運用申請前既有之技術或知識，而
    為熟習該項技術者所能輕易完成且未能增進功效時，雖無前項所列情事，仍不得
    依本法申請取得新型專利。」系爭案申請日為八十八年一月二十一日，被告於八
    十九年八月十五日，則系爭案是否有無應不予專利之原因，應以核准審定時所適
    用之八十三年一月二十一日修正公佈之專利法為斷，合先明。系爭專利申請範
    圍，依卷附修正後之專利說明書之記載，系爭案之申請專利範圍為：一種小型變
    壓器專用替置接腳構造改良，其係於繞線架射出成型時，即將原接腳之片體在繞
    線架內各向中間內側延伸出另一較短之替置接腳，使該替置腳位於原兩接腳之間
    並代替原接腳而供線圈引線纏設其上而成為電性連結狀態，而該替置接腳與原接
    腳所構成之同一片體在繞線架內部中係以呈斜角狀連體為最佳，並於相鄰兩替置
    接腳之內側面上各設置有一凹弧面供引線纏設在該凹弧面上，為其特徵者。
二、引證一為美商PHILIPS公司DATA HANDBOOK（一九九六年出版）之第三四三、三八
    九頁之鐵芯結構，其中引證一第三四三頁鐵芯，其中原接腳和替置接腳呈ㄈ字形
    ，引證一第三八九頁其中原接腳和替置接腳呈九十度，與系爭案之替置接腳係位
    於原兩接腳之間，而該替置接腳與原接腳所構成之同一片體在繞線架內部中並係
    以呈斜角狀連體為最佳之結構並不相同，又系爭案於相鄰兩替置接腳之內側面上
    各設置有一凹弧面供引線纏設在該凹弧面上，亦為引證一所未揭露之結構，引證
    一不足以證明系爭案不具新穎性。又系爭案原接腳和替置接腳在同一平面上可使
    用於降低高度之小型化安排，且替置接腳之凹弧面，利於纏線穩定性之功效，並
    未揭露於引證一鐵芯之結構中，引證一不足以證明系爭案不具進步性。原告主張
    引證一第二圖可以發現，如果替代接腳採ㄈ字形設計，可以縮小變壓器繞線架（
    10）的體積，而且既然有繞線架的存在，其必須有一定的厚度，所以繞線架的寬
    度才是真正可以達到對縮減整體變壓器體積的貢獻，至於其厚度只要可以容許接
    腳即可，並不需要因接腳設計成ㄈ字形而有太多的改變，引證一所設計之替代接
    腳明顯已超越系爭案的技術，且縱然二者在形狀上略有不同，亦為熟習該項技術
    者易於思及，能夠利用普通的知識即可輕易達成等等。但查，系爭案之原接腳和
    替置接腳既在同一平面上，在相同之繞線厚度，自較引證一易於降低高度達到薄
    形化之安排，且引證一替代接腳採ㄈ字形設計，與系爭案之替置接腳係位於原兩
    接腳之間，而該替置接腳與原接腳所構成之同一片體在繞線架內部中並係以呈斜
    角狀連體為最佳之結構組態差異甚大，加以系爭案替置接腳凹弧面之不同設計，
    具有功效之增進，已如前述，系爭案尚非運用引證一之習知技術所能輕易完成，
    而不具功效之增進，原告主張尚非可採。
三、引證二為S+M公司之DATA BOOK（一九九七年出版）之第四七五、四七七及五四二
    頁之鐵芯結構，引證二第四七五、四七七及五四二頁鐵芯，其中原接腳和替置接
    腳均呈直角形，且第四七五頁鐵芯在替置接腳無任何凹弧面、第四七七頁鐵芯在
    替置接腳為鉤狀；均與系爭案原接腳和替置接腳在同一片體上呈斜角狀連接體，
    且兩替置接腳之內側面各設有一凹弧面，具有完全不相同之空間結構，引證二不
    足以證明系爭案不具新穎性。又系爭案原接腳和替置接腳在同一平面上可使用於
    小型化安排，且替置接腳之凹弧面，利於纏線穩定性之功效，亦未揭露於引證二
    鐵芯之結構中，故引證二亦不足以證明系爭案不具進步性。原告雖主張引證二第
    五四二頁所揭露之變壓器圖式中，已具備有變壓器接腳所設計之凹弧面，亦即利
    用該凹弧面可以穩定纏繞接線亦為一種習知之技術，而不具專利之進步性。系爭
    案稱其替置接腳係同一片體向中央內側延伸之，其實不過是將已知的引證一技術
    略作角度上的變化，在構造上並不具有創新；況且該角度變化後的接腳模式又非
    全然對變壓器有所貢獻，如此應不符新型專利進步性之規定等等。但查，引證二
    第五四二頁所揭露之變壓器圖式中，所具備有變壓器接腳所設計之凹弧面，與系
    爭案之凹弧面係於相鄰兩替置接腳之內側面上各設置有一凹弧面供引線纏設在該
    凹弧面上，兩者仍有差異，且替置接腳係自原接腳之片體在繞線架內各向中間內
    側延伸，使該替置腳位於原兩接腳之間並代替原接腳而供線圈引線纏設其上，且
    而該替置接腳與原接腳所構成之同一片體在繞線架內部中係以呈斜角狀連體為最
    佳者之結構，亦與引證二原接腳和替置接腳均呈直角形，所顯現之空間組態不同
    。系爭案上開構件之差異及空間組態之不同，所可達成替置接腳受原較長接腳居
    外側保護，使線圈引線與接腳之連接關係達成安全不易斷線、利於替置接腳在繞
    線架中之穩固定位，以及增加纏線之穩固性，亦非應用引證二之技術特徵所能輕
    易完成。原告此部分主張，仍非可採。
四、綜上所述，引證一、引證二均不足以證明系爭案不具新穎性，系爭案與引證一、
    引證二之結構，組合態樣有異，系爭案之技術特徵亦非單獨或結合運用引證一、
    引證二案既有之技術思想可輕易思及而不具功效之增進，不能以引證一、引證二
    所引之習知技術證明系爭案不具新穎性或進步性。因此，引證案不能證明系爭案
    不符專利要件，原告主張系爭案不具新穎性及進步性，有違系爭案核准審定時專
    利法第九十七條暨第九十八條第一項第一款、第二款及同條第二項之規定，非屬
    可採。從而被告為異議不成立之審定，於法並無不合，訴願決定予以駁回，亦屬
    妥適，本件原告之訴為無理由，應予駁回。
據上論結，本件原告之訴為無理由，爰依行政訴訟法第九十八條第三項前段，判決如
主文。
中　　　華　　　民　　　國　　九十三　　年　　　三　　　月　　 十八 　　日
                        臺 北 高 等 行 政 法 院   第 二 庭
                                           審 判 長 法  官　姜素娥
                                                    法  官　林文舟
                                                    法  官　陳國成
右為正本係照原本作成。
如不服本判決，應於送達後二十日內，向本院提出上訴狀並表明上訴理由，如於本判
決宣示後送達前提起上訴者，應於判決送達後二十日內補提上訴理由書（須按他造人
數附繕本）。
中　　　華　　　民　　　國　　九十三　　年　　　三　　　月　　 十九 　　日
  　　　　　　　　　　　　　　　　　　　　          書記官　王英傑
